【裁判字號】    96,上,152
【裁判日期】    970331
【裁判案由】    撤銷贈與等
【裁判全文】
臺灣高等法院高雄分院民事判決           96年度上字第152號
上  訴  人  丁○○
上  訴  人  甲○○
前列二人共同
訴訟代理人  許明德律師
            鄭勝智律師
被上訴人    臺灣中小企業銀行股份有限公司
法定代理人  己○○
訴訟代理人  乙○○
            丙○○
上列當事人間請求撤銷贈與等事件，上訴人對於民國96年6 月29
日臺灣高雄地方法院95年度訴字第3782號第一審判決提起上訴，
本院於97年3 月19日言詞辯論終結，判決如下：
    主  文
上訴駁回。
第二審訴訟費用由上訴人負擔。
    事實及理由
一被上訴人起訴主張：上訴人丁○○於民國94年7 月15日及22日
  ，分別擔任訴外人松鋐國際有限公司（下稱松鋐公司）向被上
  訴人借款新臺幣（下同）200 萬元、340 萬元、100 萬元之連
  帶保證人，目前尚積欠2,393,620 元及利息、違約金未清償（
  下稱系爭債務）。因被上訴人於95年10月16日申請丁○○所有
  之土地暨建物謄本，始發現丁○○竟於94年8 月12日，將其所
  有坐落高雄市○○區○○段第1336號、1336-1號土地，及其上
  建號第1340號，即門牌號碼高雄市○○街12巷33號建物（下稱
  系爭房地），贈與其配偶即上訴人甲○○，並於94年8 月26日
  辦畢所有權移轉登記，上開贈與及所有權移轉行為，已損害被
  上訴人之債權，請求依民法第244 條第1 項之規定予以撤銷，
  甲○○且應塗銷系爭房地之上開所有權移轉登記等語。求為判
  決：(一)上訴人間就系爭房地於94年8 月12日所為之贈與行為及
  於94年8 月26日所為之移轉所有權登記行為應予撤銷；(二)甲○
  ○應將系爭房地以贈與為登記原因，在新興地政事務所所為之
  所有權移轉登記予以塗銷。（原審為被上訴人全部勝訴之判決
  ，經上訴人上訴）於本院聲明如主文所示。
二上訴人則以：系爭房地為甲○○於82年3 月間所購買，於90年
  間，因算命人士告知上訴人：該年3 至9 月時運較差，為免遭
  致厄運，最好幾年內名下無不動產等語，甲○○遂於90年2 月
  28日，將系爭房地移轉借名登記於配偶即丁○○名下，而94年
  8 月26日丁○○將系爭房地移轉返還與甲○○，係因甲○○終
  止其等間之借名契約，丁○○所為乃屬履行借名契約終止後之
  債務行為，非有何贈與行為等語置辯。於本院聲明：(一)原判決
  廢棄。(二)被上訴人於第一審之訴駁回。
三兩造所不爭執之事項：
(一)系爭房地於82年3 月18日，由甲○○以買賣為原因，取得所有
  權，並經移轉登記為所有人。嗣於90年2月8日，甲○○則以夫
  妻贈與為原因，將系爭房地之所有權移轉登記與丁○○，復於
  94年8 月26日，丁○○再以夫妻贈與為原因，將系爭房地所有
  權移轉登記與甲○○。
(二)丁○○於94年7 月15日及22日，分別擔任松鋐公司向被上訴人
  借款新臺幣（下同）200萬元、340萬元、100 萬元之連帶保證
  人，此消費借貸保證債務，業經原審法院以95年度訴字第2208
  號判決丁○○、松鋐公司應連帶給付被上訴人5,773,603 元及
  如附表所示之利息、違約金確定。經執行擔保品求償後，目前
  丁○○、松鋐公司尚積欠被上訴人2,393,620元，其中1,556,7
  64元自96年6月7日起清償日止按年息6.33% 計算之利息及自96
  年7月7日起6個月以內按上開利率10% ，逾6個月，按上開利率
  20%計算之違約金；其中836,856元自96年6月7日起清償日止按
  年息3.195% 計算利息，及自96年7月7日起6個月以內按上開利
  率10%，逾6個月按上開利率20%計算之違約金。
(三)丁○○於擔任系爭消費借貸保證債務之保證人前，曾提出之個
  人資料表乃將系爭房地列為自有資產。被上訴人並以之撰寫丁
  ○○個人徵信報告，以為放貸系爭借貸契約之徵信資料。
(四)丁○○於移轉系爭房地所有權與甲○○時，並無其他財產。
四協商兩造爭點如下：
(一)甲○○是否於90年2月8日與丁○○就系爭房地成立借名契約而
  移轉所有權登記與丁○○？
(二)如否，被上訴人得否撤銷甲○○與丁○○間之無償贈與契約，
  請求塗銷及移轉所有權登記？
(三)如是，該行為是否屬脫法行為而無效？又丁○○於94年8 月26
  日將系爭房地所有權移轉登記與甲○○，是否係履行借名契約
  終止後之債務行為？
(四)如該脫法行為無效，丁○○與甲○○於90年2月8日，以夫妻贈
  與為原因，將系爭房地之所有權移轉登記與丁○○之債權及物
  權行為，是否有無效或得撤銷之原因，致其等於94年8 月26日
  移轉系爭房地所有權非屬無償有害被上訴人債權之行為？
五甲○○是否於90年2 月8 日與丁○○就系爭房地成立借名契約
  而移轉所有權登記與丁○○？
(一)按主張法律關係存在之當事人，僅須就該法律關係發生所須具
  備之特別要件，負舉證之責任，至於他造主張有利於己之事實
  ，應由他造舉證證明，最高法院48年台上字第887 號判例足資
  參照。又所謂之借名契約，指當事人雙方約定，借名者對標的
  財產享有占有、使用、收益及處分之全部或部分權能，出名者
  則出具自己名義，以作為約定標的財產名義上表彰之所有人，
  即借名契約僅係借名者借用出名者之名義，但無將該標的財產
  贈與予出名者之意思，因此借名契約之目的，並無使借名者最
  終取得標的財產之權利，與贈與契約即有不同。而當事人辦理
  不動產移轉登記時，一般並無隱匿移轉原因之必要，則事後主
  張申請登記之移轉原因與隱藏之法律關係不符者，揆諸首揭判
  例意旨，主張之當事人即有舉證加以證實之責任。
(二)經查：丁○○於94年8 月26日，係以夫妻贈與為原因，將系爭
  房地所有權移轉登記與甲○○一節，為兩造所不爭執（見本院
  卷第65頁、第78頁），復有土地登記謄本、建物登記謄本、財
  政部高雄市國稅局財產歸屬資料清單、高雄市政府地政處新興
  地政事務所95年12月8 日高市地新三字第0950009747號函及所
  附登記資料在卷可稽（見原審卷第8 頁至第13頁、第58頁至第
  91頁），足認丁○○與甲○○移轉系爭房地所有權登記，係以
  無償之贈與債權契約為之無訛。又查：丁○○與甲○○前於90
  年2 月8 日亦曾以贈與契約為名，由甲○○移轉登記系爭房地
  之所有權與丁○○，而當時為其等辦理移轉登記之土地代書戊
  ○○，係經甲○○接洽委託，並經其告知要贈與給妹妹，卻因
  要繳贈與稅、契稅及土地增值稅太高，於得知贈與給配偶可以
  節省贈與稅及增值稅後，甲○○乃改稱要贈與丁○○，嗣於其
  等繳交證件時，戊○○復曾向丁○○詢問是否同意本件贈與，
  並經其明確告知乃同意本件贈與一節，業經證人戊○○結證明
  確（見本院卷第77頁），亦為上訴人所不爭執（見本院卷第78
  頁），自堪認丁○○與甲○○於第一次移轉系爭房地所有權時
  ，雙方係合意就系爭房地成立贈與契約。再佐以丁○○曾提出
  個人資料表乃將系爭房地列為自有資產，為上訴人所自認，並
  有其不爭執簽名真正之個人資料表影本在卷可憑（見本院卷第
  79頁至第80頁、第69頁至第70頁），據此足認自取得系爭房地
  所有權時起，迄擔任系爭消費借貸保證債務之保證人止，丁○
  ○確為系爭房地之所有權人，否則丁○○應無由於被上訴人徵
  信時，將非自有且係受甲○○借名之系爭房地列為資產，並於
  擔任系爭債務之保證人時提供系爭房地之所有權狀與被上訴人
  查核，致承擔系爭房地可能因松鋐公司未清償系爭債務時，遭
  求償而拍賣之風險。況且，被上訴人係以上述個人資料表及系
  爭房地所有權狀，以為放貸系爭借貸契約之徵信資料，業如前
  述，則為維持社會經濟秩序及保障交易安全，實不宜於債務人
  出示資產取得善意第三人即金融機構信賴其有資力放貸後，再
  以其與他人內部關係主張該等資產非其所有，而任意無償處分
  ，致債權人求償無著。
(三)至上訴人辯稱：系爭房地為甲○○所購買，因算命結果，為免
  遭厄運，並經代書戊○○之建議，才借名登記於丁○○名下等
  語，並以系爭房地異動索引3份、算命資料1份，及證人柯愛珠
  、許秀峰所述為證。惟查：
1.依系爭房地之異動索引內容並無借名登記之記載，且戊○○受
  託辦理系爭房地所有權登記時，僅經甲○○告知其要贈與系爭
  房地，未曾聽聞甲○○與丁○○係為借名登記系爭房地一節，
  業經戊○○證述無訛（見本院卷第77頁）。再者，戊○○既已
  明確表示不知甲○○欲贈與系爭房地之原因，則戊○○因甲○
  ○得知如贈與妹妹系爭房地，將繳納贈與稅、契稅及土地增值
  稅而猶豫時，告知如贈與配偶即無需繳納贈與稅、土地增值稅
  ，甲○○即決定改贈與配偶丁○○，僅足認甲○○係為節省贈
  與稅、土地增值稅而變更決意，因甲○○決意贈與系爭房地後
  ，丁○○曾向戊○○表示同意受贈，業如前述，如此尚無從以
  甲○○經戊○○建議可贈與配偶，即認定甲○○與丁○○係就
  系爭房地成立借名契約。
2.又依上訴人提出之算命資料，雖有「3月至9月時運較差」之記
  載，然上開文字以下所接之記載為「以上日子，宜拜拜，添油
  香（以本身之名）」，並未有名下不得登記動產之文字，或類
  似記載，且觀之該13行算命資料，僅提及缺錢、小孩身體不適
  、為先生事操煩、壓力大等，亦無任何關於可否持有不動產之
  說明（見原審卷第102 頁）。又縱認上訴人主張甲○○當時經
  算命人士言詞告知幾年內名下不要有不動產，先將不動產移轉
  出去，表面造成虧損，即可改運為真，亦無從推論甲○○與丁
  ○○於合意移轉系爭房地之所有權時係基於借名契約為之。
3.再者，證人即曾至甲○○於系爭房地經營服飾店購物之顧客柯
  愛珠固證稱：認識甲○○已7、8年，最近1次去購買衣服約在1
  年多前，當時甲○○及子女都住在店裡，系爭房地是甲○○所
  購買，登記在甲○○名下等語（見原審卷第112頁至第115頁）
  ，惟證人柯愛珠並未於甲○○與丁○○成立借名契約時在場，
  而係知悉系爭房地在贈與丁○○前由甲○○購得，且由其使用
  經商及居住，則上開甲○○購得系爭房地並予使用居住之事實
  ，與其事後將之贈與丁○○，由丁○○取得所有權並無何齟齬
  之處，自亦無從依證人柯愛珠所述認定甲○○與丁○○間有借
  名契約。
4.另證人即於94年8月為上訴人辦理系爭房地移轉登記之代書許
  秀峰證稱：當時係受丁○○委託辦理將系爭房地返還甲○○，
  丁○○表示系爭房地原是其配偶所有，惟未進一步詢問辦理之
  原因等語（見原審卷第131 頁），亦即證人許秀峰雖稱丁○○
  係稱將系爭房地登記返還與甲○○，及甲○○本為系爭房地之
  所有人，惟其等2 人間2 次以贈與原因辦理所有權移轉登記，
  是否確有借名契約存在，並未經證人許秀峰證實，而因系爭房
  地確實原登記為甲○○所有，移轉登記與丁○○後，再移轉與
  甲○○，形式上即為將系爭房地所有權返還與曾為所有權人之
  甲○○，是以據此尚難認定其等間有借名契約，即無從為上訴
  人有利之認定。
(四)綜上，上訴人主張其等間就系爭房地有借名契約存在，並未能
  舉證以實其說，則揆諸上開說明，自應認其等90年2月8日就系
  爭房地成立移轉所有權之債權契約即為登記之贈與契約。
六被上訴人得否撤銷甲○○與丁○○間之無償贈與契約，請求塗
  銷及移轉所有權登記？
(一)按債務人所為之無償行為，有害及債權者，債權人得聲請法院
  撤銷之；債務人所為之有償行為，於行為時明知有損害於債權
  人之權利者，以受益人於受益時亦知其情事者為限，債權人得
  聲請法院撤銷之；債權人依第1項、第2項之規定聲請法院撤銷
  時，得並聲請命受益人或轉得人回復原狀，但轉得人於轉得時
  不知有撤銷原因者，不在此限，民法第244條第1項、第2 項、
  第4項定有明文。又按債權人依民法第244條規定，撤銷債務人
  所為之有償或無償行為者，祇須具備下列之條件：(一)為債務人
  所為之法律行為(二)其法律行為有害於債權人(三)其法律行為係以
  財產權為目的(四)如為有償之法律行為，債務人於行為時，明知
  其行為有害於債權人，受益人於受益時，亦明知其事情。至於
  債務人之法律行為除有特別規定外，無論為債權行為抑為物權
  行為，均非所問，最高法院42年台上字第323 號判例可資參照
  。
(二)經查：丁○○於94年8 月26日，以夫妻贈與為原因，將系爭房
  地所有權移轉登記與甲○○時，被上訴人對丁○○有債權存在
  ，且當時丁○○並無其他財產一節，為上訴人所不爭執（見本
  院卷第63頁、第66頁、第78頁），足認丁○○贈與其所有財產
  ，即系爭房地所有權及移轉登記與甲○○之法律行為，有害於
  債權人即被上訴人，則揆諸上開說明，被上訴人自得撤銷甲○
  ○與丁○○間之無償贈與契約，請求塗銷及移轉所有權登記。
七如上訴人間有借名契約，則該行為是否屬脫法行為而無效？又
  丁○○於94年8 月26日將系爭房地所有權移轉登記與甲○○，
  是否係履行借名契約終止後之債務行為？如該脫法行為無效，
  丁○○與甲○○於90年2 月8 日，以夫妻贈與為原因，將系爭
  房地之所有權移轉登記與丁○○之債權及物權行為，是否有無
  效或得撤銷之原因，致其等於94年8 月26日移轉系爭房地所有
  權非屬無償有害被上訴人債權之行為？
  經查：因上訴人未能證明其等間就系爭房地有借名契約存在，
  ，則甲○○即無從終止借名契約，丁○○於94年8月26日將系
  爭房地移轉所有權登記與甲○○，自非履行借名契約終止後之
  債務行為。是以借名契約是否為脫法行為等爭點，乃與判決結
  果無涉，爰不予以論述，附此敘明。
八綜上所述，被上訴人依民法第244條第1項之規定，請求上訴人
  間就系爭房地於94年8月12日所為之贈與行為及於94年8月26日
  所為之移轉所有權登記行為應予撤銷；甲○○應將系爭房地以
  贈與為登記原因，在新興地政事務所所為之所有權移轉登記予
  以塗銷，為有理由，應予准許。是以原審判決撤銷上訴人間之
  債權及物權行為，並命塗銷所有權移轉登記，於法並無違誤。
  上訴意旨指摘原判決不當，求予廢棄改判，為無理由，應予駁
  回其上訴。
九據上論結，本件上訴為無理由，依民事訴訟法第449條第1項、
  第78條、第85條第1項前段，判決如主文。
中    華    民    國    97    年    3     月    31    日
                            民事第四庭
                                審判長法官  蔡文貴
                                法      官  黃科瑜
                                法      官  謝靜雯
以上正本證明與原本無異。
如對本判決上訴，須於判決送達後20日內向本院提出上訴狀，其
未表明上訴理由者，應於上訴後20日內向本院提出上訴理由書（
均須按他造當事人之人數附繕本）。上訴時應提出委任律師或具
有律師資格之人之委任狀，並依附註條文規定辦理。
中    華    民    國    97    年    4     月    1     日
                                書  記  官  唐奇燕
附註：
民事訴訟法第466 條之1 ：
對於第二審判決上訴，上訴人應委任律師為訴訟代理人，但上訴
人或其法定代理人具有律師資格者，不在此限。
上訴人之配偶、三親等內之血親、二親等內之姻親，或上訴人為
法人、中央或地方機關時，其所屬專任人員具有律師資格並經法
院認適當者，亦得為第三審訴訟代理人。
第1 項但書及第2 項情形，應於提起上訴或委任時釋明之。
附表：
┌─┬─────┬────┬──────┬────────┐
│編│金額（元）│週年利率│利息 (自下列│違約金 (自下列之│
│號│          │        │之日起至清償│日起至清償日止，│
│  │          │        │日止，按左列│逾期6 個月以內，│
│  │          │        │利率計算)   │按左列利率10% ；│
│  │          │        │            │超過6 個月，按左│
│  │          │        │            │列利率20% 計算）│
├─┼─────┼────┼──────┼────────┤
│1 │1,587,382 │6.33％  │95年3 月15日│95年4 月16日    │
├─┼─────┼────┼──────┼────────┤
│2 │3,295,091 │3.195％ │95年2 月22日│95年3 月23日    │
├─┼─────┼────┼──────┼────────┤
│3 │891,129   │3.195％ │95年2 月22日│95年3 月23日    │
└─┴─────┴────┴──────┴────────┘


司法院資訊處製作；財團法人民間司法改革基金會備份。
